臺灣高等法院民事裁定　　　　　　　　100年度家抗字第113號
抗　告　人　嚴子健
上列抗告人因與相對人嚴子浩間就嚴張美卿受輔助宣告事件，對
於中華民國100年 4月21日臺灣臺北地方法院100年度監宣字第16
號所為裁定提起抗告，本院裁定如下：
    主  文
原裁定關於主文第二項部分廢棄。
選定嚴子浩（男、民國○○年○月○日生、身分證統一編號：Ｚ00000
0000）、嚴子健（男、民國○○年○月○○日生、身分證統一編號：Ｚ
000000000）為受輔助宣告人嚴張美卿之共同輔助人。
抗告費用由相對人負擔。
    理  由
一、按對於因精神障礙或其他心智缺陷，致其為意思表示或受意
    思表示，或辨識其意思表示效果之能力，顯有不足者，法院
    得因本人、配偶、四親等內之親屬、最近一年有同居事實之
    其他親屬、檢察官、主管機關或社會福利機構之聲請，為輔
    助之宣告，民法第15條之1第1項定有明文。又受輔助宣告之
    人，應置輔助人；法院為輔助之宣告時，應依職權就配偶、
    四親等內之親屬、最近一年有同居事實之其他親屬、主管機
    關、社會福利機構或其他適當之人選定一人或數人為輔助人
    ；法院選定輔助人時，應依受輔助宣告之人之最佳利益，優
    先考量受輔助宣告之人之意見，審酌一切情狀，並注意下列
    事項：一受輔助宣告之人之身心狀態與生活及財產狀況；二
    受輔助宣告之人與其配偶、子女或其他共同生活之人間之情
    感狀況；三輔助人之職業、經歷、意見及其與受輔助宣告之
    人之利害關係；四法人為輔助人時，其事業之種類與內容，
    法人及其代表人與受輔助宣告之人之利害關係，則為民法第
    1113條之1第1項、同條第2項準用第1111條第1項前段、第11
    11條之1所明定。
二、本件相對人嚴子浩聲請對嚴張美卿為監護之宣告，業經原裁
    定宣告嚴張美卿為受輔助宣告之人確定。惟抗告人對於原裁
    定選定相對人嚴子浩為輔助人部分不服，提起抗告，其抗告
    意旨略以：受輔助宣告人嚴張美卿為伊之母親，與伊同住20
    餘年，詎伊兄長即相對人嚴子浩於民國（下同）99年間，趁
    伊出國之際，藉故帶走嚴張美卿，並拒絕伊夫妻與嚴張美卿
    見面，不久即聲請法院對嚴張美卿為監護之宣告，其目的應
    係貪圖先父嚴延慶生前在中國大陸購置之不動產；實則嚴張
    美卿希望由伊擔任輔助人，原裁定未考量受輔助宣告人嚴張
    美卿之意見，遽予選定相對人嚴子浩擔任嚴張美卿之輔助人
    ，對嚴張美卿極為不利，應由伊擔任輔助人，以保障嚴張美
    卿晚年生活尊嚴等語。經查：
    (一)受輔助宣告人嚴張美卿與其夫嚴延慶（已於87年2月8日死
      亡）育有長子即相對人嚴子浩、次子即抗告人、及長女嚴
      慰萱，平日輪流與相對人嚴子浩及抗告人同住，子女對其
      頗為照顧等情，業據其在本院到場陳述：「我現在住三重
      ，跟我第二個兒子嚴子健一起住，我大兒子在台北，有的
      時候會到台北跟大兒子住一下。嚴子健自己開工廠，他太
      太也在工廠工作，我有時也會到工廠看看幫忙，白天他們
      夫妻兩上班，我在家看電視，自己可以弄飯吃。…我大兒
      子（指嚴子浩）家中除了他們夫妻，還有他女兒的兒子一
      起住，大兒子跟他太太都開計程車，一個人各自開一台車
      ，我如果去大兒子家住，他們夫妻出去開車，我自己在家
      裡，也是自己弄飯吃」、「我的女兒有時會來看我，我有
      時也會去女兒家」、「我大兒子、二兒子對我都很好，但
      我住二兒子家比較舒服，因為有一個房間給我住；如果在
      大兒子家，就睡在外孫（指嚴子浩女兒之子）房間，我去
      住的時候，外孫就要睡地上」明確（見本院卷69頁背面）
      。足見受輔助宣告人嚴張美卿與子女間之情感均佳，相處
      亦屬融洽，依其主觀意見，其子女均無不利擔任其輔助人
      之情事。嗣雖有嚴張美卿名義具狀表示抗告人惡意侵占工
      廠財產，未給予伊生活費，又不同意將伊先夫遺產過戶至
      伊名下，而相對人嚴子浩與其同甘共苦，待人真誠實在，
      希望由其擔任輔助人云云（見本院卷134、135頁），惟與
      嚴張美卿在本院當庭訊問時所述不符，自不足為本院審酌
      之依據。
    (二)相對人嚴子浩及抗告人各自主張自己適於擔任受輔助宣告
      人嚴張美卿之輔助人，並指稱對方不適宜擔任輔助人。相
      對人嚴子浩主張：伊陪同嚴張美卿至中國大陸上海11次，
      為其整理住處、辦理事務，平常在台北亦由伊陪同看醫生
      、做檢查，伊先父在上海遺有一處房產，遺囑說是要給嚴
      張美卿，但因抗告人拒絕簽字蓋章，致該房屋無法過戶至
      嚴張美卿名下等語（見本院卷70頁背面）。抗告人主張：
      伊先父過世後，嚴張美卿一直與伊同住，迄今20餘年，伊
      每月給嚴張美卿 7,000元生活費，99年農曆過年時，伊因
      出國請相對人嚴子浩代為照顧嚴張美卿，嗣嚴子浩拒絕讓
      伊接回嚴張美卿，後來發現嚴張美卿遺失金錢及首飾，伊
      即未再按月給付 7,000元生活費等語（見本院卷70頁）。
      而嚴張美卿之長女嚴慰萱則反覆其詞，先謂嚴張美卿與相
      對人嚴子浩同住期間，金飾及現金不翼而飛，且嚴子浩意
      圖爭奪大陸資產，伊堅決反對由嚴子浩擔任嚴張美卿之輔
      助人云云（見本院卷13頁）；嗣又改稱嚴子浩經濟狀況不
      佳，但仍抽空買便當給嚴張美卿吃，並帶嚴張美卿去看醫
      生，故伊認為還是由嚴子浩擔任輔助人較為適當云云（見
      本院70頁背面）。惟嚴慰萱個人並無意願擔任輔助人，已
      屬明確。
    (三)經原法院囑託台北市政府社會局對受輔助宣告人嚴張美卿
      之長子嚴子浩、及長女嚴慰萱進行訪視結果認為：「聲請
      人（指嚴子浩）與其妻兩人皆為計程車司機，各自擁有一
      輛汽車載客，平均一個月賺新臺幣（下同）3至4萬元不等
      ，因相對人（指嚴張美卿）現罹患失智症，需24小時看顧
      ，聲請人表示夫妻兩人會輪流外出載客，確保家中有人以
      防相對人發生意外」、「關係人（指嚴慰萱）58歲為相對
      人長女，已婚育有 1子，為家管，居住於南港區自有住宅
      ，丈夫為計程車司機，月收入約2至3萬元不等，…關係人
      表示能每日白天到聲請人家中協助照顧相對人，每晚幾乎
      到晚7至8點才返家」、「聲請人（指嚴子浩）之妻表示相
      對人（指嚴張美卿）在上海有一棟房子，因相對人罹患失
      智症無法做正確判斷，擔心該房子被相對人次子（指嚴子
      健）佔有，且相對人次子曾有前例私下將相對人之夫遺產
      及塑膠加工工廠之股份全部過戶至自己及其子女名下，致
      其他關係人權益受損」、「聲請人表示相對人現罹患失智
      症需要照顧，亦擔心相對人遭人詐騙簽字以及在外安全」
      、「評估與建議：(一)評估內容：…聲請人夫妻皆有工作且
      時間彈性，並與關係人（指嚴慰萱）互動良好，彼此能互
      相協助以及分擔照顧責任，相對人生活狀況尚能自理，照
      顧人力尚足夠。…聲請人夫妻與關係人對於照顧相對人已
      有共識，亦願意分工合作共同承擔。…相對人目前狀況穩
      定，故聲請人夫妻照顧能力應無虞…(二)建議：上述訪視內
      容與評估意見係依訪視聲請人夫婦與關係人所得，評估聲
      請人意願與能力並無不適任之處，建議鈞院另聯繫相對人
      次子瞭解狀況，以相對人最佳利益予以酌定」，業據該局
      提出監護宣告或輔助宣告相關事項訪查評估報告可稽（見
      原法院卷28、29頁）。復經本院囑託新北市政府社會局對
      嚴張美卿之次子即抗告人進行訪視結果認為：「抗告人嚴
      子健61歲，已婚，為工廠老闆，育有一男一女」、「案主
      （指抗告人）負責業務，案妻負責財務管理，兩人名下資
      產頗豐，每月租金收入10餘萬元」、「據案主表示，案兄
      （指嚴子浩）擔任案母（指嚴張美卿）輔助人後，將案母
      帶至民權東路住處，並與姪女之子同住一房，無獨立空間
      ，且生活作息嚴重受干擾，加上（指100年）4月份案母金
      飾不翼而飛，案母遂告訴案妹（指嚴慰萱），案妹轉知案
      主，希冀搬出案兄家，故先至案主家住兩週後，復搬至案
      妹住處，並由案主提供案母生活費」、「又案主復指出，
      案兄疑似因案父遺留給案母之上海房產而提出輔助宣告，
      案主認該筆遺產乃案父對案母之心意，若案兄因財務困難
      有意要處分，可透過家庭會議協商，無須透過輔助宣告處
      理財產議題」、「案母原與案主同住20多年，於福隆路工
      廠住商混合時期，即由案妻協助打理日常生活；搬至現址
      後，案母有一獨立房間，環境整潔，…案妻考量案母行動
      不便以及失智症狀，亦有申請外籍看護工之打算，並已隔
      出看護工居住之空間，但因案兄為案母輔助人將案母帶走
      而中斷」、「社工員評估：一案主手足們經濟能力與案母
      之經濟安全：案主經濟能力寬裕，案兄與案妹較為辛苦，
      但尚稱小康，且案主會不定時提供案手足們經濟挹注，而
      案父母20多年來的照顧，亦主要由案主支應；案母名下有
      一房，為案父往生後所留。二案主輔助能力與照顧計畫之
      可行性：案主夫妻提供之照顧計畫與其原先照顧案主的方
      式並無太大差別，維持案主在地老化之受照顧方式，能夠
      續度具備尊嚴並鄰里（社會）支持系統的生活」、「…上
      述訪視資料僅能就訪視案主夫妻、案主之員工之陳述所得
      ；綜合案主夫妻所述及能力評估，並無證據顯示案主夫妻
      照顧案母時有明顯不力之處，即案主有能力負擔輔助照顧
      案主之責…」，亦據該局提出個案處理報告足按（見本院
      卷 139頁）。足見相對人嚴子浩及抗告人均無不適宜擔任
      受輔助宣告人嚴張美卿之輔助人之情形。
    (四)爰審酌相對人嚴子浩與抗告人對於受輔助宣告人嚴張美卿
      ，均善盡孝道並費心照顧，惟彼二人互不信任對方，互指
      對方意圖侵占嚴張美卿之財產；並參酌民法第15條之2第1
      項規定：「受輔助宣告之人為下列行為時，應經輔助人同
      意。但純獲法律上利益，或依其年齡及身分、日常生活所
      必需者，不在此限：一為獨資、合夥營業或為法人之負責
      人。二為消費借貸、消費寄託、保證、贈與或信託。三為
      訴訟行為。四為和解、調解、調處或簽訂仲裁契約。五為
      不動產、船舶、航空器、汽車或其他重要財產之處分、設
      定負擔、買賣、租賃或借貸。六為遺產分割、遺贈、拋棄
      繼承權或其他相關權利。七法院依前條聲請權人或輔助人
      之聲請，所指定之其他行為」，因認應由相對人嚴子浩與
      抗告人擔任嚴張美卿之共同輔助人，藉此保障受輔助宣告
      人嚴張美卿之財產免受不利處分。從而原裁定選定相對人
      嚴子浩一人為受輔助宣告人嚴張美卿之輔助人部分，尚有
      未洽，抗告意旨指摘原裁定此部分不當，聲明廢棄，為有
      理由，惟其一併聲明改選由其一人為輔助人，亦不盡妥適
      ，爰廢棄原裁定，改選相對人嚴子浩及抗告人為受輔助宣
      告人嚴張美卿之共同輔助人。爰裁定如主文。
中    華    民    國   100    年    10    月    31    日
                  民事第七庭
                      審判長法  官  鄭三源
                            法  官  邱  琦
                            法  官  梁玉芬
正本係照原本作成。
不得再抗告。
中    華    民    國   100    年    11    月    2     日
                            書記官  常淑慧